ACORDAO-COMPLETO-2336615

ACÓRDÃO 1126/2019 ATA 2/2019 - PRIMEIRA CÂMARA

VISTOS, relatados e discutidos estes autos em que se apreciam aposentadorias instituídas no âmbito da Universidade Federal de Goiás,
	ACORDAM os Ministros do Tribunal de Contas da União, reunidos em sessão da Primeira Câmara, diante das razões expostas pelo Relator, e com fundamento no art. 71, incisos III e IX, da Constituição Federal de 1988, c/c os arts. 1º, inciso V, 39, inciso II, e 45 da Lei 8.443/1992, e ainda com os arts. 260, § 1º, 261, caput e § 1º, e 262, caput e § 2º, do Regimento Interno do TCU, em:
	9.1. considerar legais o ato de concessão de aposentadoria de Delfino da Costa Machado (XXX.472.541-XX) , número de controle 10791108-04-2007-000130-5, e o ato de aposentadoria de Edson Jose de Oliveira (XXX.120.711-XX) , concedendo-lhes o registro;
	9.2. considerar ilegal o ato de concessão de aposentadoria de Delfino da Costa Machado (XXX.472.541-XX) , número de controle 10791108-04-2009-000125-4, negando-lhe o registro;
	9.3. dispensar o ressarcimento das quantias indevidamente recebidas de boa-fé (enunciado 106 da súmula da jurisprudência predominante do TCU) ;
	9.4. determinar à Universidade Federal de Goiás que:
	9.4.1. no prazo de 15 (quinze) dias, faça cessar os pagamentos decorrentes do ato ora considerado ilegal, sob pena de responsabilidade solidária da autoridade administrativa omissa, até a emissão de novo ato livre da irregularidade detectada, no prazo de 30 (trinta) dias;
	9.4.2. no prazo de 15 (quinze) dias, dê ciência do inteiro teor desta deliberação ao interessado cujo ato ora é considerado ilegal, esclarecendo-lhe que o efeito suspensivo proveniente da interposição de recurso não o exime da devolução dos valores percebidos indevidamente após a notificação sobre o presente acórdão, em caso de não provimento do recurso porventura impetrado;
	9.4.3. no prazo de 30 (trinta) dias, informe ao TCU as medidas adotadas, sem prejuízo de encaminhar comprovante sobre a data em que o interessado tomou conhecimento do contido no item anterior;
	9.5. determinar à Secretaria de Fiscalização de Pessoal que monitore o cumprimento das diretrizes ora endereçadas à Universidade Federal de Goiás;
	9.6. dar ciência deste acórdão à Universidade Federal de Goiás e ao representante legal devidamente constituído nos autos.

Apreciação de aposentadorias instituídas no âmbito da Universidade Federal de Goiás.

Primeira Câmara

Universidade Federal de Goiás.

3. Interessados: Delfino da Costa Machado (XXX.472.541-XX), com dois atos; Edson Jose de Oliveira (XXX.120.711-XX).

13.1. Ministros presentes: Walton Alencar Rodrigues (Presidente), Benjamin Zymler, Bruno Dantas (Relator) e Vital do Rêgo.
13.2. Ministro-Substituto presente: Weder de Oliveira.

ACORDAO-COMPLETO-2351286

Acórdão de Relação 3421/2019 - Primeira Câmara

Acórdão de Relação

BRUNO DANTAS

Cuidam os autos de aposentadorias instituídas no âmbito da Universidade Federal de Goiás. No âmbito da Secretaria de Fiscalização de Pessoal, foi produzido o acervo instrutivo que compõe a peça 19 dos autos, que contou com a anuência do corpo diretivo daquela unidade (peça 20) e do qual colaciono o seguinte excerto:
"HISTÓRICO
3.	Esta Unidade Técnica, em 2013, encaminhou ofício de diligência à UFG, solicitando os seguintes documentos e informações (peça 1) :
INTERESSADO (A) : DELFINO DA COSTA MACHADO; ESCLARECIMENTOS/DOCUMENTOS: - cópias dos Mapas de Apuração do Tempo de Serviço, juntando, quando for o caso, cópias das certidões dos tempos averbados, a fim de esclarecer se na contagem de tempo de serviço para fins de inativação nos dois cargos de professor de 3º grau se foi utilizado tempo em comum.
INTERESSADO: EDSON JOSÉ DE OLIVEIRA; ESCLARECIMENTOS/DOCUMENTOS: - esclarecer as razões pelas quais não foi registrada no SISAC a concessão inicial da aposentadoria do interessado.
4.	Não houve resposta da referida entidade. 
5.	Destarte, esta Unidade Técnica encaminhou, em 2018, nova diligência (peça 4) . Em resposta, a referida entidade encaminhou os esclarecimentos e documentos anexados à peça 8. 
6.	Após, constatou-se a necessidade de enviar o Ofício 2.567/2018-TCU/Sefip (peça 10) ao ex-servidor Delfino da Costa Machado:
Inconsistência: Averbação de tempo insalubre (8 anos, 4 meses e 22 dias) , na vigência da Lei 8.112/1990, com fundamento em Mandado de Injunção - situação em oposição à Súmula Vinculante 33 do STF e à jurisprudência desta Corte de Contas (Acórdãos 624/2014-TCU, 625/2014-TCU, 735/2014, e 3373/2016-TCU, todos da 1ª Câmara) .
7.	A resposta dos procuradores do Sr. Delfino da Costa Machado está acostada à peça 13, a qual será analisada abaixo.
EXAME TÉCNICO
Análise dos atos de concessão de aposentadoria de Delfino da Costa Machado (CPF XXX.472.541-XX) 
Número de controle 10791108-04-2007-000130-5:
8.	Trata-se de ato inicial de concessão de aposentadoria de Delfino da Costa Machado, que se aposentou em 16/7/2007 com 23 anos de tempo de serviço aos 65 anos de idade.
9.	No referido ato, não se verificou nenhuma irregularidade. Desta forma, o ato em comento pode ser considerado legal e registrado.
Número de controle 10791108-04-2009-000125-4
10.	O ato de alteração foi lançado para aumentar a contagem de tempo de serviço, além da averbação de tempo insalubre no total de 8 anos, 4 meses e 22 dias.  Registre-se que esse ato refere-se ao segundo vínculo (matrícula Siape 0300692) do servidor junto à UFG.
11.	No que tange ao tempo de serviço, a certidão de tempo de serviço está anexada à peça 8, p. 3-4 e 11-12.
12.	Em relação ao tempo de atividade insalubre, no que se refere a contagem ponderada de tempo prestado em condições insalubres, o entendimento deste Tribunal firmado no Acórdão 2008/2006-TCU-Plenário é no sentido de ser possível a contagem de tempo de serviço para concessão de aposentadoria estatutária com o aproveitamento de tempo especial prestado sob condições insalubres, perigosas ou penosas. Assim, o servidor público que exerceu, como celetista, no serviço público, atividades insalubres, penosas ou perigosas, em período anterior à vigência da Lei 8.112/90, tem direito à contagem especial de tempo de serviço para efeito de aposentadoria. Portanto, a jurisprudência deste Tribunal somente ampara a contagem ponderada de tempo insalubre para fins de aposentadoria daqueles servidores que trabalharam nessas condições antes do advento da Lei nº 8.112/90, enquanto estiveram vinculados ao regime celetista.
13.	Além disso, em outro julgamento (Acórdão 911/2014-TCU-Plenário) , este Tribunal deixou assente que, mesmo observando os parâmetros do Acórdão 2008/2006-TCU-Plenário, a contagem especial de tempo prestado em condições insalubres para servidores ocupantes de cargos de natureza estritamente administrativa somente poderá ocorrer se estiver efetivamente demonstrada a existência de risco ou de agentes nocivos à saúde no local de trabalho, devidamente atestado por laudo pericial.
14.	Em relação ao período em que o interessado esteve vinculado ao regime estatutário, esta Corte de Contas esclareceu no Acórdão n. 2008/2006 a inviabilidade jurídica da contagem de tempo de serviço prestado sob condições insalubres de forma ponderada, pois, nesse caso, haveria a necessidade de edição de lei complementar que regulamentasse o artigo 40, § 4º, da Constituição Federal, para definir os critérios e requisitos para a concessão de aposentadoria especial, o que não ocorreu até a presente data. Acrescente-se que o entendimento do STF era de que se tratava de norma de eficácia limitada, dependendo, para sua plena eficácia, de lei complementar que iria regulamentá-la. Nesse sentido: RE-AgR 428511/DF, Relator: Min. SEPÚLVIDA PERTENCE, Julgamento: 14/02/2006, Órgão Julgador: Primeira Turma e MI 462/MG. Relator: Min. MOREIRA ALVES, Julgamento: 06/09/1995, Órgão Julgador: Tribunal Pleno.
15.	O interessado obteve a contagem diferenciada de tempo em decorrência de atividades laborais exercidas em condições especiais passíveis de prejudicar a saúde ou a integridade física após o advento da Lei 8.112/1990, com fundamento nos Mandados de Injunção 880-9.
16.	Por intermédio dessas decisões judiciais, o Supremo Tribunal Federal - STF concedeu as ordens injuncionais, para reconhecer a mora do Poder Público quanto à edição da lei que disciplina o artigo 40, § 4º, inciso III, da Constituição Federal, garantindo aos filiados da entidade sindical o direito de ter seus pedidos de aposentadoria especial analisados pela autoridade administrativa competente à luz do artigo 57 da Lei n. 8.213/1991.
17.	Resolvendo a questão da mora legislativa quanto ao disposto do artigo 40, § 4º, inciso III, da Constituição Federal, recentemente o STF editou a Súmula Vinculante 33, onde foi suprida a lacuna deixada pelo Poder Público relativa à edição da lei complementar que regulamenta o supramencionado dispositivo constitucional.
18.	Então, com a edição da Súmula Vinculante 33, aplica-se ao servidor público, no que couber, as regras do regime geral da previdência social sobre aposentadoria especial de que trata o artigo 40, § 4º, inciso III, da Constituição Federal, até a edição de lei complementar específica.
19.	Assim, o argumento de que não há edição de lei complementar que regulamente o artigo 40, § 4º, inciso III, da Constituição Federal, para se aceitar o deferimento de aposentadoria especial não mais se sustenta, haja vista a edição da Súmula Vinculante 33 do STF.
20.	É preciso esclarecer que os MI 880-9 e a Súmula Vinculante 33 reconhecem a omissão legislativa do artigo 40, § 4º, inciso III, da Constituição Federal. Assim, para as aposentadorias estatutárias especiais deferidas com base nesse fundamento, deverão ser observados os mesmos critérios para as aposentadorias especiais deferidas àqueles vinculados ao regime geral de previdência social, nos termos do artigo 57 da Lei n. 8.213/1991.
21.	Como se vê, o interessado que averbou tempo insalubre após o advento da Lei 8.112/1990 aposentou-se com proventos integrais após 39 anos de tempo de serviço. Portanto, não se trata da aposentadoria especial referida no artigo 40, § 4º, inciso III, da Constituição Federal, que está regulamentada pelos MIs 880-9, 1071-4, 1442-6 e 3389 e Súmula Vinculante 33.
22.	No presente caso, a entidade de origem utilizou critérios de contagem ponderada de tempo de serviço para uma aposentadoria que utilizou fundamento diverso daquele amparado pela Súmula Vinculante 33 e as ordens injuncionais deferidas para os interessados.
23.	Nesse caso, entendemos que foi indevida a averbação de contagem ponderada de tempo de serviço prestado em condições insalubres, haja vista que o interessado não se aposentou com fundamento no artigo 40, § 4º, inciso III, da Constituição Federal.
24.	O próprio órgão STF já decidiu que a concessão de aposentadoria especial prevista no art. 40, § 4º da Constituição Federal, não garante a contagem ponderada de tempo de serviço diferenciada ao servidor público, mas tão somente o efetivo gozo da aposentadoria especial:
Conversão de tempo especial em comum e Súmula Vinculante 33
'Saliente-se, ademais, que a Súmula Vinculante 33 apenas garantiu aos servidores públicos o direito de aposentadoria especial, mas não a conversão do tempo de serviço especial em comum. Confira-se a redação do enunciado: (...) 
De fato, o Supremo Tribunal Federal, por reiteradas vezes, em sede de mandado de injunção (em que se firmou o entendimento consubstanciado na Súmula Vinculante 33) , se pronunciou acerca da ilegitimidade da utilização dessa via processual com o fim de se obter desde logo a contagem diferenciada de tempo de serviço para servidores públicos.' ARE 793.144 ED-segundos, Relator Ministro Teori Zavascki, Segunda Turma, julgamento em 30.9.2014, DJe de 13.10.2014.
Mandado de injunção e contagem diferenciada de tempo'
Com efeito, a jurisprudência dessa Corte assentou o não cabimento de mandado de injunção que visa a contagem diferenciada e posterior averbação de tempo do serviço prestado em condições especiais, uma vez que não há previsão constitucional da referida contagem.' MI 1.278 AgR, Relator Ministro Gilmar Mendes, Tribunal Pleno, julgamento em 30.4.2014, DJe de 19.5.2014.
25.	Diante disso, entendemos que foi indevida a averbação de tempo insalubre do interessado após o advento da Lei 8.112/1990. 
26.	Em suas alegações de defesa, o interessado, por meio de seus procuradores, apresentou os seguintes argumentos:
a) a revisão do ato não pode ser realizada, visto que foi publicado há mais de 5 anos (peça 13, p. 2-3) ;
b) a averbação do tempo de atividade insalubre é garantida por meio da Súmula Vinculante 33 do STF (peça 13, p. 3-4) .
27.	No que tange ao item b) do parágrafo precedente, ressalte-se o que foi descrito nos itens 20-23 desta instrução.
28.	No que se refere à decadência administrativa (item a) do parágrafo 26) , ressalte-se que o Supremo Tribunal Federal já reconheceu não ocorrer decadência administrativa de decisão do TCU que nega registro de ato de admissão, aposentadoria, reforma e pensão, pois este ainda não se encontra constituído. Esses atos, também chamados 'atos sujeitos a registro', se enquadram na categoria de 'ato complexo', que só é aperfeiçoado quando de seu registro pelo TCU.
29.	Ainda a esse propósito, veja-se o disposto na Decisão 1.020/2000-TCU-Plenário que, por sua vez, cita deliberações do Poder Judiciário:
a) apreciação da legalidade da aposentadoria, culminada com o respectivo registro, é essencial para que o ato se aperfeiçoe para todos os fins de direito. Negá-la seria negar a própria missão constitucional desta Corte de Contas. Em momento algum trata-se de mero registro mecânico;
b) encontra-se na jurisprudência, reiteradamente, o acolhimento da tese de que a aposentadoria é um ato complexo. Neste sentido, traz-se à colação aresto do Supremo Tribunal Federal - STF, cuja ementa assim declara:
'APOSENTADORIA - ATO ADMINISTRATIVO DO CONSELHO DA MAGISTRATURA - NATUREZA - COISA JULGADA ADMINISTRATIVA - INEXISTÊNCIA. O ato de aposentadoria exsurge complexo, somente se aperfeiçoando com o registro perante a Corte de Contas. Insubsistência da decisão judicial na qual assentada, como óbice ao exame da legalidade, a coisa julgada administrativa.' (RE- 195861/ES, Relator Ministro Marco Aurélio, Julgamento em 26.08.97- 2ª Turma) '
c) admitindo-se ser complexo o ato de aposentadoria, conclui-se que o prazo para sua anulação começa a fluir a partir do momento em que ele se aperfeiçoa, com o respectivo registro pelo TCU. Assim, ainda que se admita a aplicabilidade da Lei 9.784/99 às atividades de controle externo, o prazo decadencial estabelecido pelo seu art. 54 não constitui um impedimento à apreciação contemplada pelo art. 71, inciso III, da CF.' (...) 
30.	Por sua vez, o mesmo STF, em acórdão proferido em 7/4/2008, ao decidir sobre o MS 25.552, confirmou esse entendimento, conforme se pode verificar dos termos da respectiva ementa -in verbis:
'EMENTA: MANDADO DE SEGURANÇA. ATO DO TRIBUNAL DE CONTAS DA UNIÃO. APOSENTADORIA DE MAGISTRADO. (...) INAPLICABILIDADE DO ART. 250 DA LEI N. 8.112/1990. DECADÊNCIA ADMINISTRATIVA E OFENSA AO PRINCÍPIO DA IRREDUTIBILIDADE DE SALÁRIOS NÃO CONFIGURADAS.
1. (...) 
3. O Supremo Tribunal Federal pacificou entendimento de que, sendo a aposentadoria ato complexo, que só se aperfeiçoa com o registro no Tribunal de Contas da União, o prazo decadencial da Lei 9.784/99 tem início a partir de sua publicação. Aposentadoria do Impetrante não registrada: inocorrência da decadência administrativa.
4. A redução de proventos de aposentadoria, quando concedida em desacordo com a lei, não ofende o princípio da irredutibilidade de vencimentos. Precedentes.
5. Segurança denegada.'
31.	Assim, tal argumento não merece acolhida.
32.	Em face à exclusão do tempo insalubre impugnado (8 anos, 4 meses e 22 dias) , cabe à Unidade Jurisdicionada retornar os proventos do interessado às condições apresentadas no ato inicial ou emitir novo ato com a contagem de tempo de serviço contida no ato de alteração excluído o tempo insalubre. 
33.	Desta forma, o ato pode ser considerado ilegal, com negativa de registro.
Análise dos atos de concessão de aposentadoria de Edson José de Oliveira (CPF XXX.120.711-XX) 
34.	Trata-se de ato de alteração de aposentadoria de Edson José de Oliveira.  O ato ora em comento foi lançado para inclusão de tempo de atividade insalubre (8 anos, 3 meses e 26 dias) para integralização dos proventos.
35.	O ex-servidor aposentou-se no cargo de Técnico de Radiologia e entrou no serviço público em 2/3/1970. Desta forma, infere-se que o tempo de atividade insalubre é anterior à prolação da Lei 8.112/1990.
36.	No que concerne ao período averbado de tempo insalubre antes da edição dessa lei, entende-se que o interessado pode efetivar a contagem ponderada, haja vista estar amparado pelo Acórdão 2008/2006-TCU-Plenário, além da natureza do cargo do ex-servidor (Técnico de Radiologia) . 
37.	Destarte, o ato ora em análise deve ser considerado legal e registrado.
CONCLUSÃO
38.	Ante o exposto, esta Unidade Técnica entende que:
a) o ato cujo número de controle é 10791108-04-2007-000130-5 pode ser considerado legal e registrado;
b) o ato cujo número de controle é 10791108-04-2009-000125-4 deve ser considerado ilegal, tendo seu registro negado;
c) o ato de concessão de aposentadoria de Edson José de Oliveira pode ser considerado legal e registrado.
39.	No caso dos atos julgados ilegais, deve-se dispensar a devolução dos valores indevidamente recebidos de boa-fé, nos termos do Enunciado 106 da Súmula de Jurisprudência deste Tribunal.
PROPOSTA DE ENCAMINHAMENTO
40.	Ante o exposto, e de conformidade com o preceituado nos artigos 71, III, da Constituição Federal de 1988; 1º, V, e 39, II, da Lei 8.443/1992; 1º, VIII, 259, II, e 260, § 1º, do Regimento Interno/TCU, propõe-se:
a) considerar legal, concedendo-lhe registro, os atos de concessão de aposentadoria de Delfino da Costa Machado (número de controle 10791108-04-2007-000130-5) e de Edson José de Oliveira (CPF XXX.120.711-XX) ;
b) considerar ilegal, negando registro, o ato de concessão de aposentadoria de Delfino da Costa Machado (número de controle 10791108-04-2009-000125-4) ;
c) determinar à Universidade Federal de Goiás, com fulcro nos arts. 71, inciso IX, da Constituição Federal e 6º, § 2º, da Resolução TCU 206/2007, que:
c.1) dê ciência do inteiro teor desta deliberação ao Sr. Delfino da Costa Machado;
c.2) envie a esta Corte de Contas, no prazo de 30 (trinta) dias, por cópia, comprovante de que o interessado teve ciência desta deliberação."
2.	O Ministério Público de Contas, representado nos autos pelo Procurador Júlio Marcelo de Oliveira, manifestou-se de acordo com o encaminhamento sugerido pela Sefip (peça 21) .
	É o relatório.

Eliomar Pires Martins (9.970/OAB-GO) e outros, representando Delfino da Costa Machado.

Procurador Júlio Marcelo de Oliveira.

pessoal. APOSENTADORIA. contagem ponderada de tempo de serviço prestado em condições insalubres. possibilidade da contagem dos períodos anteriores ao advento da lei 8.112/1990 caso atendidos os requisitos estabelecidos no acórdão 2.008/2006-TCU-Plenário. impossibilidade da contagem dos períodos posteriores à vigência do rju. matéria estranha aos mandados de injunção apreciados pelo supremo tribunal federal versando sobre a lacuna na regulamentação do art. 40, § 4º, da constituição federal de 1988. ilegalidade de um ato. legalidade dos demais. determinação. ciência. 1. É permitida a conversão ponderada de tempo de serviço prestado em condições de risco, perigosas ou insalubres pelo servidor que exerceu, como celetista, no serviço público, atividades dessa natureza, no período anterior à vigência da Lei 8.112/1990. No entanto, quando se tratar de cargo de natureza eminentemente administrativa, a referida contagem somente é admitida quando houver a apresentação de certidão emitida pelo INSS ou, alternativamente, de laudo oficial que efetivamente comprove a existência de risco à integridade física do servidor ou a presença de agentes nocivos à sua saúde no local de trabalho. 2. O Supremo Tribunal Federal, ao apreciar os Mandados de Injunção versando sobre a lacuna existente na regulamentação do art. 40, § 4º, da Constituição Federal de 1988, assegurou a obtenção de aposentadoria especial a servidores públicos portadores de deficiência ou que laborem em condições perigosas, penosas ou insalubres, direito que não se confunde com a conversão de tempo prestado em condições especiais em tempo comum, mediante aplicação de fator multiplicador.

APOSENTADORIA (APOS)

Secretaria de Fiscalização de Pessoal (Sefip).

Cuidam os autos de aposentadorias instituídas no âmbito da Universidade Federal de Goiás em favor de Delfino da Costa Machado, este com dois atos, e Edson José de Oliveira.
2.	No mérito, a unidade instrutora, com o apoio do parquet especializado, aponta impropriedade na averbação de tempo de atividade insalubre em uma das aposentadorias de Delfino da Costa Machado, razão pela qual pugnam pela ilegalidade e negativa de registro dessa concessão. Quanto à outra aposentadoria de Delfino da Costa Machado e ao ato de inativação de Edson José de Oliveira, os pareceres são no sentido de que referidos atos sejam considerados legais e registrados. 
3.	Preliminarmente, registro que os atos em exame foram disponibilizados ao TCU há mais de cinco anos, razão pela qual foi oferecido o prévio uso das garantias da ampla defesa e do contraditório, nos termos preconizados no Acórdão 587/2011-TCU-Plenário. Para tanto, a unidade instrutora realizou o chamamento de Delfino da Costa Machado para que se manifestasse sobre as falhas detectadas.
4.	De pronto, verifico que o acervo instrutivo produzido pela Sefip tem por base amplo e convincente arrazoado que merece acolhimento, razão pela qual adoto aqui, como razões de decidir, os fundamentos ali sustentados, sem prejuízo das seguintes considerações.
5.	Em relação à contagem ponderada de tempo prestado em atividades consideradas de risco, perigosas ou insalubres, o TCU, nos termos do Acórdão 2008/2006-TCU-Plenário, em consonância com o posicionamento adotado pela Suprema Corte, passou a reconhecer essa possibilidade ao servidor que exerceu, como celetista, no serviço público, atividades dessa natureza no período anterior à vigência da Lei 8.112/1990.
6.	Para esse fim, este Tribunal tem aceitado a averbação realizada de ofício pelo órgão/entidade de origem quando se trata de cargo cujas atribuições, presume-se, envolvam risco para a higidez física do profissional, como por exemplo médico, odontólogo e enfermeiro. No entanto, para ocupantes de outros cargos, em especial aqueles de natureza eminentemente administrativa, é indispensável a apresentação de certidão emitida pelo INSS ou, alternativamente, de laudo oficial que efetivamente comprove a existência de risco à integridade física do servidor ou a presença de agentes nocivos à sua saúde no local de trabalho, sendo que o simples pagamento de adicional de insalubridade não gera direito à contagem do tempo de atividade especial (e.g. Acórdão 911/2014-TCU-Plenário) .
7.	No que se refere à aposentadoria de Edson José de Oliveira, ocupante do cargo de técnico de radiologia, observa-se que houve averbação de período anterior ao advento da Lei 8.112/1990. Assim, considerando tratar-se de servidor ocupante de cargo que presume risco à higidez do profissional, o cômputo desse tempo está de acordo com a jurisprudência do TCU sobre o tema.
8.	Em relação à aposentadoria de Delfino da Costa Machado no cargo de professor titular (ato número de controle 10791108-04-2009-000125-4) , observa-se que o período averbado é posterior ao advento da Lei 8.112/1990, sendo que a contagem diferenciada foi realizada com suposto amparo em deliberação do STF proferida nos autos do Mandado de Injunção 880/09.
9.	Sobre a questão, esta Corte de Contas tem entendimento consolidado no sentido de que, ao julgar Mandados de Injunção desse gênero, o STF nada mais fez do que colmatar a lacuna existente na regulamentação do art. 40, § 4º, da Constituição Federal de 1988, com a norma existente no art. 57 da Lei 8.213/1991 (e.g. Acórdãos 471/2014, 624/2014, 625/2014, 882/2014, 3.922/2014 e 6.522/2014, todos da Primeira Câmara) .
10.	Nesse sentido, o direito tornado exequível pela via do writ injuncional foi aquele insculpido no referido dispositivo da Carta Magna, que assegura aposentadoria especial a servidores públicos portadores de deficiência ou que laborem em condições perigosas, penosas ou insalubres, mediante aplicação analógica do caput do art. 57 da Lei 8.213/1991.
11.	Por outro lado, o preenchimento da sobredita lacuna não permitiu que, na aposentadoria comum de servidor público, houvesse o aproveitamento majorado, mediante aplicação de um fator multiplicador, de tempo de contribuição prestado sob condições especiais (previsto no § 5º do art. 57 da Lei 8.213/1991) . Aliás, o próprio Supremo Tribunal Federal cuidou de distinguir as duas questões (aposentadoria especial e conversão de tempo especial em tempo comum) , conforme se extrai da ementa do MI 2.123 AgR/DF, in verbis:
"EMENTA Agravo regimental em mandado de injunção. Pedido de conversão do tempo de serviço. Ausência de previsão constitucional. Recurso provido. 1. O mandado de injunção volta-se à colmatagem de lacuna legislativa capaz de inviabilizar o gozo de direitos e liberdades constitucionalmente assegurados, bem assim de prerrogativas inerentes à nacionalidade, à soberania e à cidadania (art. 5º, LXXI, CF/1988) . 2. É imprescindível, para o exame do writ, a presença de dois pressupostos sucessivos: i) a verificação da omissão legislativa e ii) a efetiva inviabilidade do gozo de direito, faculdade ou prerrogativa consagrados constitucionalmente em razão do citado vácuo normativo. 3. O preceito constitucional em foco na presente demanda não assegura a contagem diferenciada do tempo de serviço e sua averbação na ficha funcional; o direito subjetivo corresponde à aposentadoria em regime especial, devendo esta Suprema Corte atuar na supressão da mora legislativa, cabendo à autoridade administrativa a análise de mérito do direito, após exame fático da situação do servidor. 4. A pretensão de garantir a conversão de tempo especial em tempo comum mostra-se incompatível com a presente via processual, uma vez que, no mandado de injunção, cabe ao Poder Judiciário, quando verificada a mora legislativa, viabilizar o exercício do direito subjetivo constitucionalmente previsto (art. 40, § 4º, da CF/88) , no qual não está incluído o direito vindicado. 5. Agravo regimental provido para julgar improcedente o mandado de injunção." (grifos acrescidos) 
12.	No caso de Delfino da Costa Machado, a entidade jurisdicionada transformou tempo especial em tempo para aposentadoria comum, procedimento que não se coaduna com as diretrizes estabelecidas no MI 880/09, fundamento da referida conversão, o que impõe a impugnação da contagem ponderada de períodos laborados após o advento da Lei 8.112/1990 e conduz à ilegalidade do respectivo ato.
13.	Por conseguinte, uma vez excluído o período contestado, cumpre ao órgão averiguar a situação do interessado e promover os ajustes necessários à adequação da proporção dos proventos do interessado ao tempo efetivamente prestado, emitindo novo ato escoimado da irregularidade para apreciação por este Tribunal.
14.	Em relação à alegação de que o TCU não poderia impugnar a averbação indevida ante o decurso de 5 anos desde a publicação do ato de aposentadoria, o Supremo Tribunal Federal tem jurisprudência assentada (MS 24.997-8/DF, MS 24.958-7/DF e MS 25.015-1/DF) , acompanhada pelo TCU (Súmula 278) , no sentido de que o ato de aposentadoria, reforma ou pensão, por sua natureza complexa, somente se aperfeiçoa com o exame e consequente registro pelo Tribunal de Contas, nos termos do art. 71, inciso III, da Constituição Federal, momento em que passa a correr o prazo decadencial de 5 anos, Considerando que o presente ato ainda não foi registrado, não há que se falar em início da contagem desse prazo.
15.	No que se refere à aposentadoria de Delfino da Costa Machado no cargo de professor adjunto (número de controle 10791108-04-2007-000130-5) , não foram identificadas irregularidades que o maculem. Com efeito, a acumulação de dois cargos de professor encontra guarida no art. 37, inciso XVI, alínea "a", da Constituição Federal, razão pela qual o ato pode ser considerado legal e registrado.
16.	Em tempo, tenho por pertinente a dispensa dos valores indevidamente recebidos de boa-fé, nos termos do enunciado 106 da Súmula da jurisprudência predominante do TCU.
	Em face do exposto, voto por que o Tribunal adote a deliberação que ora submeto à apreciação deste Colegiado.
TCU, Sala das Sessões Ministro Luciano Brandão Alves de Souza, em 5 de fevereiro de 2019.
Ministro BRUNO DANTAS
Relator